臺灣板橋地方法院民事判決　　　　　　　93年度訴字第1148號
原　　　告　馮臣忠
　　　　　　乙○○
　　　　　　　　　　　　十四樓.
　　　　　　庚○○
　　　　　　　　　　　　十七樓.
　　　　　　子○○
　　　　　　丙○○
　　　　　　己○○
　　　　　　　　　　　　十六樓.
　　　　　　甲○○
　　　　　　丁○○
　　　　　　戊○○
　　　　　　壬○○○
　　　　　　癸○○
共　　　同
訴訟代理人　徐偉律師
被　　　告　辛○○
　　　　　　　　　　　　號
訴訟代理人　李振燦律師
複代理人　　陳志誠律師
上列當事人間請求確認通行權事件，經本院於民國94年8 月25日
言詞辯論終結，判決如下：
    主  文
原告之訴駁回。
訴訟費用由原告負擔。
    事實及理由
一、本件原告起訴主張：
  (一)原告為台北縣新莊市龍騰四海公寓大廈社區之住戶，均為台
    北縣新莊市○○段198 地號土地之所有權人，緊鄰台北縣新
    莊市○○段199 （重測前為西盛段西盛小段81-95 、81-182
    ）、199-2 （分割自199-1）地 號土地之道路土地，上開土
    地雖均屬被告所有，但為原告對外通行至公路必經之地，且
    新莊市公所業已於91年11月18日以北縣莊工字第0910058874
    號函公告該巷道為當未辦理徵收之8 米計畫道路，又該道路
    自民國76年龍騰四海社區交屋迄今，10多年來均為龍騰四海
    公寓大廈社區居民與一般社會大眾所往來通行，被告先前也
    未有任何反對之意思表示，早已成為既成巷道，為包括原告
    在內之不特定公眾通行所必須。
  (二)惟被告卻於原告起訴之數月前，於系爭道路上設置路障、鐵
    欄杆及鐵鍊等設施，並劃設停車格作為停車場，出租予他人
    使用，阻止原告社區住戶之居民行使通行權於該巷道，致使
    本社區之居民須委身繞過警衛室才得以出入大門，造成社區
    居民大不便，而且車輛完全無法進入該道路，原告居住之房
    屋所坐落土地與公路無適宜之聯絡，欲通行至公路，除通行
    被告所有之199 、199-2 地號土地外別無他法，原告自得依
    民法第787 條規定請求通行被告所有之土地，另系爭土地上
    周圍巷道原已狹窄，今更遭被告阻擋隔絕，一旦發生如蘆洲
    大囍社區之大火，消防車無法進入巷道內救援，勢必造成無
    辜居民死傷，實不可等閒視之。
  (三)本件被告所有之土地已經台北縣政府公告徵收，雖尚未經徵
    收作為道路使用，惟該巷道既係公眾通行所必要，而通行之
    初原土地所有權人並無阻止之情事，是系爭土地存在公用地
    役關係應可認定，在公用地役關係形成後，被告即有容忍公
    眾通行之義務，當無權以路障或其他方式阻止公眾通行，職
    之，無論依民事上原告擁有之袋地通行權，或依公用地役關
    係，被告均不得阻止他人通行於系爭土地。
  (四)依台北縣政府工務局核發84年度使字第880 號使用執照，其
    一樓全區平面圖，西盛街204 巷為原告等所居住「龍騰四海
    公寓大廈」對外通行之唯一道路，又依據建管機關核准之竣
    工圖等資料，被告所有之系爭道路土地於84年核發使用執照
    時即為8 米計劃道路，供本社區對於通行之用，早已因舖設
    柏油成為既成巷道，系爭199 、199-2 地號土地雖未經徵收
    作為道路使用，惟系爭道路既係公眾通行所必要，而通行之
    初原土地所有人即被告並無阻止之情事，是系爭199 、199-
    2 地號土地存在公用地役權關係應可認定，足證系爭道路土
    地應供原告等通行之用。
  (五)被告早於76年間將系爭土地之永久通行權賣給劉炳煌，故建
    商規劃時始將系爭土地為聯外道路，則被告明知已將系爭土
    地之永久通行權讓予他人，時隔10多年後反悔主張所有權而
    圍堵系爭道路，有違誠信，屬權利濫用，不應受保護。
  (六)為此，依據民法第787 條之規定提起本件訴訟，請求：被
    告應容忍原告在被告所有系爭199、199-2地號土地之道路為
    通行之行為。被告應將設置於前項土地上之活動式鐵柵欄
    路障、以及鐵欄杆與鐵鍊設施拆除，且不得妨害原告在前項
    土地上為通行之行為，並不得在前項土地設置任何工作物。
二、被告則抗辯：
  (一)原告並不符合主張鄰地通行權之要件：龍騰四海公寓大廈之
    大門出入口係設置於龍安街，原告所有之198 地號土地分別
    緊鄰2 條12米之龍安街與西盛街，並無不能與公路與適宜聯
    絡之情事，且龍騰四海公寓大廈設置於西盛街巷內之2 個側
    門，因門檻與地面存有高度落差，並無法供車輛為一般通行
    使用，且巷內盡頭遭鐵皮屋阻隔，僅係供居民通行之用。另
    被告為敦親睦鄰，已在龍騰四海公寓大廈社區之停車場出入
    口，主動留一車道供原告使用，原告所有之土地並無不能與
    公路為適宜聯絡之情事。
  (二)本件並不構成公用地役關係：龍騰四海公寓大廈之大門設於
    龍安街，西盛街巷內之2 個側門僅係原告為求通行之便利或
    省時，不符合通行所必要之基本要件。且側門之門檻因與地
    面存有高度落差，僅供人出入，而非供車輛通行之用，原告
    主張爭土地為車輛通行所必要，要非事實。又原告居住之社
    區係由建商於83年辦理土地合併登記後開始整建，而於84年
    房屋竣工後，再以買賣為由，移轉登記於各住戶，則原告縱
    有使用系爭土地之事實，迄今亦僅7 、8 餘年，尚不得主張
    公用地役權關係存在。另原告提出之土地使用分區證明書，
    僅係證明台北縣政府已將系爭土地規劃為「留供將來徵收之
    公共設施保留地」，尚不足以證明系爭土地有公用地役關係
    存在。
  (三)為此，請求駁回原告之訴。
三、兩造不爭執之事實與爭點：
    本院經於94年6月6日逾知兩造提出爭點整理之摘要書狀，兩
    造均具狀陳明對於下列事實不爭執：
  (一)被告為台北縣新莊市○○段199、199-2地號土地之所有人；
  (二)原告等為台北縣新莊市○○段198地號土地之所有人；
  (三)被告於199地號土號上設置電動式柵欄、並劃置停車格，以
    作為停車場出租供他人使用；
  (四)原告居住之龍騰公寓大廈社區地下停車場之出入口，車輛皆
    須經過被告所有之土地才能通行至台北縣新莊市○○街12米
    大道；
  (五)被告之199地號土地，無法經由相鄰之208地號土地外連結。
    至於本件之爭點，本院認依序應為：
  (一)系爭198地號土地是否係屬袋地；
  (二)系爭199、199-2地號土地是否有公用地役關係存在；
  (三)建管機關核發建造與使用執照與鄰地通行權之關聯；
  (四)系爭198 地號土地目前有無不能與公路為適宜聯絡之情事；
    並分項析述如後。
四、系爭198地號土地是否係屬袋地
  (一)經查系爭198地號土地與196、195、199-1地號土地相鄰，該
    196 、195 、199-1 地號土地為12米寬台北縣新莊市○○街
    之一部分，有原告提出之地籍圖謄本、被告提出之現場平面
    圖各1 件為證，而台北縣新莊市○○街係屬供公眾通行之公
    路，亦據兩造所不爭執，則係爭198 地號土地既與公路直接
    相連，尚難認與公路無適宜之聯絡，自無民法第787 條袋地
    通行權規定之適用。
  (二)原告雖主張：渠等所居住之社區對外通行至公路必須經過被
    告所有之199 、199-2 地號土地，否則即難以出入社區與外
    界聯絡云云。惟查系爭198 地號土地非屬袋地或準袋地，已
    如前述，茍系爭198 地號土地上建物之居民，實際上非通行
    199 、199-2 地號土地與公路聯絡不便，亦係因未於系爭19
    8 地號土地上與199 、199-2 地號土地相鄰部分闢建道路所
    致，如在系爭198 地號土地上與199 、199-2 地號土地相鄰
    部分闢建道路，即不會發生與公路無適宜聯絡之問題。而民
    法第787條第1項之立法意旨在於調和土地相鄰之關係，以全
    其土地之利用，故明定周圍地所有人負有容忍通行之義務，
    惟如土地所有人得在自有土地上闢建道路與公路作適宜之聯
    絡，並為通常之使用，周圍地所有人自無須容忍其通行。則
    原告縱令未經過被告所有之199 、199-2 地號土地與公路聯
    絡不便，亦係因建築規劃不當所導致，並非系爭198 地號土
    地與公路無適宜之聯絡。否則，土地所有人可於自有土地上
    闢建道路與公路與適宜之聯絡，卻不如此之為，將其自有土
    地全部用以建築房屋，猶可主張通行相鄰之土地，豈得事理
    之平？核原告此部分之主張，顯不足採信。
  (三)原告雖另主張：系爭198 地號土地上周圍巷道原已狹窄，今
    更遭被告阻擋隔絕，一旦發生如蘆洲大囍社區之大火，消防
    車無法進入巷道救援，勢必造成無辜居民死傷，實不可等閒
    視之云云。惟當地居民之通路無法通行消防車、垃圾車，生
    命財產堪虞，係居民生活上不便或有危險，而非土地所有人
    不能依通常情形使用土地，且如有道路及巷道可通，則土地
    已可供居民之通常使用，至道路是否夠寬，係市政問題，均
    不得因此主張有必要之通行權（謝在全：民法物權論，第22
    2 頁參閱），是原告此部分之主張，於法無論。
  (四)綜上所述，系爭198 地號土地與公路直接相鄰，並無與公路
    無適宜聯絡之情形，原告主張渠等對於相鄰之199 、199-2
    地號土地有必要之通行權，為無理由。
五、系爭199、199-2地號土地有無公用地役關係存在
  (一)按司法院釋字第400 解釋理由中，就既成道路成立公用地役
    關係之要件定為：一為不特定之公眾通行所必要，而非僅為
    通行之便利或省時。二於公眾通行之初，土地所有權人並無
    阻止之情事。三須經歷之年代久遠而未曾中斷。所謂年代久
    遠雖不必限定其期間，但仍應以時日長久，一般人無復記憶
    其確實之起始，僅能知其梗概（例如始於日據時期、87水災
    等）為必要。至於依建築法規及民法等之規定，提供土地作
    為公眾通行之道路，與因時效而形成之既成道路不同。本件
    系爭土地縱如被告所稱申請建築時，原土地所有權人已同意
    提供作建築基地使用，配置為集合住宅之私設道路。但系爭
    土地申請建築執照時間為68年8 月間，使用執照則於69年1
    月間核發，自是時起系爭土地作道路通行迄原告84四年7 月
    間於系爭土地上設置路障，不過10餘年，與前述判例及解釋
    所述要件不符，是否已形成公用地役關係非無疑問，最高行
    政法院90年度判字第2283號判決著有明文。
  (二)原告雖主張：依據台北縣政府工務局核發84年度使字第880
    號使用執照，其一樓全區平面圖，西盛街204 巷為原告等所
    居住「龍騰四海公寓大廈」對外通行之唯一道路，又依據建
    管機關核准之竣工圖等資料，被告所有之系爭道路土地於84
    年核發使用執照時即為8 米計劃道路，供本社區對於通行之
    用，早已因舖設柏油成為既成巷道，系爭199 、199-2 地號
    土地雖未經徵收作為道路使用，惟系爭道路既係公眾通行所
    必要，而通行之初原土地所有人即被告並無阻止之情事，是
    系爭199、199-2地號土地存在公用地役權關係應可認定，足
    證系爭道路土地應供原告等通行之用云云。惟查原告自認系
    爭199 、199-2 地號土地上之道路並非新莊市公所在其上舖
    設柏油路，而係興建社區之建商於取得建照後自行舖設，再
    觀諸原告所提出劉炳煌與被告就199 （重測前為81-95 、81
    -182）地號土地之買賣契約書所載：「路地81-95 地號如附
    圖斜線著綠色部分屬甲方（即劉炳煌）承購地，甲方補貼乙
    方（即被告）新台幣50萬元，而雙方取得永久通行權，前開
    補貼金俟老宅拆除之同時給付」等文句，可見於建商興建龍
    騰四海公寓大廈前，199 地號土地尚有住宅存在，並非供公
    眾通行使用。復查龍騰四海公寓大廈係於81年12月24日始取
    得建造執照，於82年7 月2 日開工，84年5 月1 日完工，84
    年7 月13日始取得發使用執照，有台北縣政府工務局使用執
    照存根1 件在卷足憑，原告住戶縱有利用199 、199-2 地號
    土地通行公路之事實，199 、199-2 地號土地亦係自84年7
    月13日起始供公眾通行之用，距原告所陳述被告於92年間在
    199、199-2地號土地上設置路障、架設欄杆及鐵鍊等設施、
    劃設停車格之時間，尚未逾10年，揆諸前揭最高法院判決要
    旨，系爭199、199-2地號土地並無公用地役關係存在，核原
    告主張：系爭199、199-2地號土地有公用地役關係存在，渠
    等依民法第787 條規定對於系爭199 、199-2 地號土地有通
    行權云云，顯屬無據，不足採信。
六、建管機關核發建造或使用執照與鄰地通行權之關聯
  (一)按鄰地通行權為鄰地所有權之擴張，其目的在解決與公路無
    適宜聯絡之土地之通行問題，自應限於必要之程度，且應選
    擇對鄰地損害最少之處所為之。其目的並不在解決鄰地之建
    築上之問題，自不能僅以建築法或建築技術上之規定為立論
    之基礎。故鄰地如已有通路且能通行汽車，要不能以該通路
    與建築法或建築技術之規定不合，而要求通行其鄰地，最高
    法院83年度台上字第1606號判決著有明文。
  (二)原告雖主張：台北縣政府工務局既然准許199、199-2地號土
    地作為原告居住之社區○○○○○道路，並核准建築藍圖及
    完工後發給使用執照，則無論系爭土地之柏油路面為何人所
    舖設，均不影響199、199-2地號土地為龍騰四海社區居民對
    外通行之聯絡道路云云。惟查台北縣政府工務局核准199、1
    99-2地號土地作為原告居住之社區○○○○○道路，係因建
    商於申請建築執照時，就199、199-2地號土地取有符合建築
    規則之權利，例如：購買上開地號土地之所有權，設定私有
    地役權，或上開土地上有公用地役權存在，台北縣政府始得
    核准上開土地為該社區○○○○○道路，因此，工務局之核
    准行為僅係對於已存在之私權或公權之審核，並非工務局之
    核准行為足以創設原告有通行鄰地之權利，則原告是否有通
    行被告土地之權利，無法以工務局之核准行為為依據，必須
    視原告對於被告是否有私法或公法上之通行權利而定，尚難
    僅因工務局核定199、199-2地號土地為龍騰公寓大廈之對外
    通行道路，遽認原告就被告之上開土地有通行權利存在。
  (三)原告雖又主張：被告早於76年間將系爭土地之永久通行權賣
    給劉炳煌，故建商規劃時始將系爭土地為聯外道路，則被告
    明知已將系爭土地之永久通行權讓予他人，時隔10多年後反
    悔主張所有權而圍堵系爭道路，有違誠信，屬權利濫用，不
    應受保護云云，並提出不動產買賣契約書1 件為證。惟依據
    上開不動產買賣契約書前言與第4 條所載：「立契約書人買
    主劉炳煌（以下簡稱甲方），賣主辛○○、黃文喜、黃火順
    等3 人（以下簡稱乙方），今乙方應將後開不動產出售與甲
    方，經雙方妥議訂立契約條件列明於左：一、... 每坪依新
    台幣34,000元正出售于甲方，其中81-95 地號（重測後為19
    9 地號土地之一部分）面積暫以361 平方公尺計算，俟地政
    機關實地分割後再多退少補。... 四、... 路地81-95 地號
    如附圖斜線著綠色部分屬甲方承購地，甲方補貼乙方新台幣
    50萬元，而雙方取得永久通行權，前開補貼金俟老宅拆除之
    同時給付」之文義，訴外人劉炳煌必須向被告購買81-95 地
    號土地，且於被告將上開地號土地上老宅拆除之同時再給付
    50萬元之補貼金，始生雙方取得永久通行權之效力。而81-9
    5 （重測後為199）地 號土地現既仍屬被告所有，且原告亦
    未舉證證明劉炳煌已給付補償金50萬予被告，自難認劉炳煌
    已取得永久通行系爭199 地號土地之權利。
  (四)綜上所述，台北縣政府工務局核發之建造執照與使用執照並
    無創設私法上通行權之效力，而原告所提出訴外人劉炳煌與
    被告簽訂之不動產買賣契約亦不足以證明劉炳煌已取得永久
    通行之權利，則原告主張：龍騰四海公寓大廈之建商已於76
    年取得系爭199 、199-2 地號土地之永久通行權云云，顯非
    事實，不足採信。又縱認原告依建商之上開不動產買賣契約
    有通行被告系爭土地之權利，其請求權之基礎民法第787 條
    之袋地通行權，併予敘明。
七、系爭198地號土地目前有無不能與公路為適宜聯絡之情事
  (一)經查被告原於台北縣新莊地政事務所土地複丈成果圖如編號
    所示位置設置路障，嗣因路障旁之龍騰四海公寓大廈警衛
    室旁供行人出入之門口前常遭放置垃圾，被告始將路障改設
    置於之位置。至於從之位置往西盛街之方向，被告僅在
    該路段之左側設置停車格，該路段之右側則經常遭車輛停車
    占用，該路段兩側雖均有車輛停放，惟仍能供車輛進出，有
    被告提出如被證3所示之照片2紙可證，而龍騰四海公寓大廈
    停車場之入口係設置於上開之外側，被告於之位置設置
    路障，並不影響原告通行社區大樓之停車場。又從之位置
    往208 地號土地方向之盡頭，有鐵皮屋阻隔，為一死巷，已
    據本院於93年10月15日至現場勘驗無訛，並製作勘驗筆錄及
    拍攝現場照片在卷足憑，則汽車行經該路段並無法與公路聯
    絡，至為明確。因此，就系爭199 、199-2 地號土地供公眾
    通行之狀況而言並無使汽車不能與公路為適宜聯絡之情事，
    僅有被告將路障設置於所示位置住戶有無不能與公路為適
    宜聯絡之問題。
  (二)復查被告將路障設於所示位置後，龍騰四海公寓大廈警衛
    室旁供住戶通行之門口雖處於路障之內側，然被告所設之路
    障並未巷道全部封死，其旁仍留有空間可供行人通行，亦據
    本院於93年10月15日至現場履勘，拍攝現場照片2 紙在卷足
    憑，因此，被告於所示位置設置路障並無使住戶不能與公
    路與適宜聯絡之情形。惟被告將路障設於所示之位置，使
    住戶出入之門口位於路障之內，勢將影響鄰地所有人間之和
    睦相處，本院曾勸諭兩造和解將路障退回原設置之所示之
    位置，兩造就此原則上均能同意，惟被告認原告亦應負擔部
    分之費用，原告則堅持費用均應由被告負擔，致兩造無法就
    本件達成和解，且被告係因原位置之路障前經常遭放置垃
    圾，始經路障改設於所示之位置，亦難認被告將路障設置
    於所示位置，有何權利濫用可言。
八、從而，原告依據民法第787條之規定，請求通行被告所有之1
    99、199-2 地號土地，及將其上之路障、鐵欄杆與鐵鍊設施
    拆除，且不得妨害原告之通行，亦不得設置任何工作物，為
    無理由，應予駁回。
九、本件事證已臻明確，兩造其餘攻擊防禦方法及其他未經援用
    之證據，均與本判決所為前開判斷，不生影響，無庸逐一論
    述，併予敘明。
十、結論：原告之訴為無理由，依民事訴訟法第78條，判決如主
    文。
中　　華　　民　　國　　94　　年　　8 　　月　　31　　日
                  民事第三庭    法　官　何君豪
以上正本係照原本作成
如對本判決上訴，須於判決送達後20日內向本院提出上訴狀
中　　華　　民　　國　　94　　年　　8 　　月　　31　　日
                                書記官　蕭興南
